【裁判字號】    94,重訴,492
【裁判日期】    950120
【裁判案由】    債務人異議之訴
【裁判全文】
臺灣臺中地方法院民事判決  94年度重訴字第492號
原      告  乙○○
訴訟代理人  蔡瑞麒律師
複代理人    李慶松律師
被      告  甲○○
訴訟代理人  林開福律師
            姜  萍律師
當事人間債務人異議之訴事件，本院於95年1月9日言詞辯論終結
，判決如下：
    主    文
本院九十四年度執字第五０一六一號給付票款強制執行事件之強
制執行程序應予撤銷。
訴訟費用由被告負擔。
    事實及理由
一、原告主張：
  (一)緣被告甲○○執有由原告乙○○為共同發票人、發票日為民
    國（下同）88年1月1日、金額為新台幣1200萬元、到期日為
    89 年6月5日、票號為0000000號本票一紙（下稱系爭本票）
    ，被告甲○○並向鈞院聲請本票裁定強制執行，而經鈞院89
    年度票字第15544號裁定確定。上開裁定確定後，被告遲至
    94年11月16日，始據上開確定之裁定為執行名義，向鈞院聲
    請對原告之財產為強制執行，現由鈞院94年度執字第50161
    號受理執行中。
  (二)按本票裁定屬非訟事件，本票裁定之聲請應係民法第129條
    第1項之請求，而非同條項之起訴。（最高法院65年度第1次
    民庭庭推總會議決議參照）因此，本票執票人向法院聲請本
    票裁定後，如於六個月內未起訴，或為另為其他中斷請求權
    時效之行為，則請求權時效並不中斷。本案被告甲○○於89
    年間向鈞院為本票裁定之聲請，並由鈞院於89年10月21日裁
    定准許強制執行。惟嗣後被告並未就此票據債權對原告起訴
    或為其他中斷請求權時效之行為，因此，該本票之請求權時
    效並未中斷，應於到期日後三年即92年6月5日，對於發票人
    之票款請求權，即罹於時效而消滅。現被告於94年11月16日
    以前開鈞院之裁定為執行名義，請求鈞院對於原告之財產為
    強制執行，原告爰引時效抗辯，並依強制執行法第14條之規
    定，提出債務人異議之訴。
  (三)次查，鈞院90年度執字第17090、91年度執字第40225號執行
    事件，查無被告聲請參與分配之資料，足見被告並未參與分
    配。且縱使被告係有參與分配，僅係以抵押權人之身分參與
    分配，甚至在91年度執字第40225號執行事件中，還是鈞院
    依法通知被告參與分配。因此，被告既是以抵押權人之身份
    參與分配，其所行使者，乃為物權之抵押權，並非系爭本票
    之請求權至明。再者，經現行法院強制執行實務，若被告於
    前揭強制執行程序中，係主張本票上之權利，在未獲清償時
    ，應由鈞院發給被告債權憑證，以憑為日後強制執行之執行
    名義，而該本票裁定及確定證明書之正本，即應附於前揭強
    制執行之卷內。然查，被告94年11月11日向鈞院所聲請之強
    制執行程序（94年度執字第50161號）中，所檢附之執行名
    義乃為系爭本票之裁定及確定證明書，益證被告對於系爭本
    票為聲請裁定後，並未續為強制執行。因此，被告所辯稱系
    爭本票因開始強制執行而中斷云云，顯不可採。
  (四)聲明：如主文第一項所示。
二、被告抗辯：
  (一)按原告與訴外人侯貴生、蘇錦雄（即系爭本票之共同發票人
    ）為擔保系爭本票債權，曾提供渠等之土地，共同設定2400
    萬元之第二順位抵押權予被告，有抵押權設定契約書、他項
    權利證明書及系爭本票足核。另由系爭本票之背面明確記載
    ，上開抵押權所擔保者即為系爭本票等文益足為憑。查上開
    土地之第一順位抵押權人即台中縣梧棲鎮農會，於90 年及
    91年間向鈞院民事執行處聲請就上開土地為強制執行，被告
    亦具狀依法聲請參與分配等情，業經鈞院調閱90年度執4字
    第17090號及91年度執4字第40255號強制執行案卷查明屬實
    。按被告就上開共同抵押物實施強制執行，自係就其所擔保
    之抵押債權即系爭本票債權為強制執行，則依上法文及判決
    意旨，系爭本票債權之時效，應自上開強制執行程序完結日
    （即92年12月5日）重行起算三年。準此，被告於94年11 月
    間為本件之強制執行自無已逾時效之可言。
  (二)次按，消滅時效因「承認」而中斷，民法第129條第1項第2
    款定有明文。查關於系爭本票債權，業經原告於89年8月19
    日為承認，有原告親撰之民事抗告狀足憑，自應自是日起重
    行起算三年。又被告就前狀所述之共同抵押物實施強制執行
    ，自係就其所擔保之抵押債權即系爭本票債權為強制執行，
    已詳如前狀所述。而鈞院執行處亦確有將系爭本票債權列入
    分配，亦有92年8月15日之分配表在卷可證，則依上法文及
    判決意旨，系爭本票債權之時效，應自上開強制執行程序完
    結日（即92年12月5日）重行起算三年。準此，被告於94年
    11月間為本件之強制執行自無已逾時效之可言。
  (三)聲明：原告之訴駁回。
三、本院本院得心證得心證之理由：
  (一)原告主張：被告執有由原告為共同發票人之系爭本票，向本
    院聲請本票裁定，經本院於89年10月21日以89年度票字第15
    544號裁定嗣並經確定。被告以上開本票裁定為執行名義，
    向本院聲請對原告之財產為強制執行，現由本院94年度執字
    第50161號受理執行中等情，業為兩造所不爭，故應堪採信
    。又被告以上開本票裁定聲請本院強制執行之日期為94年11
    月11日，亦經本院調閱上開執行卷宗核閱明確，亦堪認定。
    故本件爭點厥為：系爭本票到期日89年6月5日迄本件被告聲
    請強制執行之94年11月11日，系爭本票是否已罹於三年時效
    ？亦即於91年11月11日之後，被告有無本票三年時效中斷之
    事由，而91年11月11日以前被告縱有中斷時效之事由，已非
    本件債務人異議之訴所應審酌之事項，核先敘明。
  (二)按票據上之權利對匯票承兌人及本票發票人，自到期日起算
    ；見票即付之本票，自發票日起算；三年間不行使，因時效
    而消滅，票據法第22條第1項定有明文。又消滅時效，因請
    求而中斷；時效因請求而中斷者，若於請求後六個月內不起
    訴，視為不中斷，民法第129條第1項第1款、第130條分別定
    有明文。前揭所謂「請求」，係指債權人於訴訟外，向債務
    人表示行使債權之意思。請求無需何種方式，本票執票人聲
    請裁定本票強制執行之行為，雖非起訴，而屬非訟事件，惟
    係經由法院向本票債務人表示行使本票債權之意思，自屬民
    法第129條第1項第1款之「請求」而發生中斷時效之效果。
    本件被告雖曾執系爭本票向本院請本票裁定，惟並未於請求
    後六個月內向本院起訴，依前揭民法第130條規定，時效視
    為不中斷。
  (三)被告抗辯：原告於本院89年度拍字第2821號拍賣抵押物事件
    中，曾於89年8月19日提出之抗告狀中承認系爭本票債權云
    云，惟本院揆之原告前揭抗告狀意旨，僅提及抵押權所擔保
    借款債務是否有按期繳付利息之問題，並無承認系爭本票債
    權之意思，被告抗辯顯有誤會，況退步言之，縱使原告前揭
    抗告狀有承認系爭本票債權之意思，原告提出抗告狀之日期
    距本件強制執行之94年11月11日已達五年之久，已無礙於本
    件91年11月11日之後本票時效是否中斷事由之判斷。
  (四)按有執行名義之債權人聲明參與分配時，應提出該執行名義
    之證明文件；依法對於執行標的物有擔保物權或優先受償權
    之債權人，不問其債權已否屆清償期，應提出其權利證明文
    件，聲明參與分配；執行法院知有前項債權人者，應通知之
    。知有債權人而不知其住居所或知有前項債權而不知孰為債
    權人者，應依其他適當方法通知或公告之。經通知或公告仍
    不聲明參與分配者，執行法院僅就已知之債權及其金額列入
    分配。其應徵收之執行費，於執行所得金額扣繳之。第二項
    之債權人不聲明參與分配，其債權金額又非執行法院所知者
    ，該債權對於執行標的物之優先受償權，因拍賣而消滅，其
    已列入分配而未受清償部分，亦同，強制執行法第34條第1
    至4項定有明文，足見強制執行事件中，次順序抵押權人若
    未聲明參與分配，因強制執行法採取強制塗銷主義，執行法
    院仍將塗銷次順位抵押權，並將已知債權強制列入分配。本
    件被告另抗辯曾於本院90年度執字第17090號、91年度執字
    第40255號強制執行事件中，執系爭本票聲請本院開始強制
    執行行為，而主張有中斷時效之事由云云。經查：(1)本院90
    年度執字第17090號強制執行事件已於91年9月5日執行終結
    ，此經本院調閱上開執行卷宗核閱明確，故被告是否有執系
    爭本票聲請此次強制執事件，與本件爭點已無關涉，本院自
    毋庸審酌。(2)本院核閱91年度執字第40255號強制執行卷宗
    全卷，查無被告聲請本院參與分配之任何書狀或言詞聲明，
    且依前揭強制執行法第34條規定，被告之債權雖經列入法院
    分配表內，然此乃因法院強制列入分配之行為，並非被告開
    始執行之行為，故尚難認被告有開始執行行為，從而被告前
    揭時效中斷事由之抗辯，均不足採信。
  (五)按執行名義成立後，如有消滅或妨礙債權人請求之事由發生
    ，債務人得於強制執行程序終結前，向執行法院對債權人提
    起異議之訴，強制執行法第14條第1項定有明文。再按時效
    完成後，債務人得拒絕給付，民法第144條第1項亦規定甚明
    。本件系爭強制執行事件之執行名義，係本院89年度票字第
    15544號本票強制執行裁定及其確定證明，而系爭本票到期
    日為89年6月5日，原告聲請本件強執執行之日期為94年11月
    11日已如前述，而被告所主張之時效中斷事由均不足採信亦
    如前述，故系爭本票已罹於三年時效應堪認定。從而原告以
    本票時效消滅為由，提起債務人異議之訴，請求撤銷本院94
    年度執字第50161號強制執行程序，即有即有理由，應予准
    許，爰依法判決如主文第一項所示。
四、訴訟費用負擔之依據：民事訴訟法第78條。
中    華    民    國    95    年    1     月    20    日
                  民事第三庭    法  官  陳毓秀
正本係照原本作成。
如對本判決上訴，須於判決送達後20日內向本院提出上訴狀。
中    華    民    國    95    年    1     月    20    日
                                書記官


司法院資訊處製作；財團法人民間司法改革基金會備份。
